臺灣桃園地方法院民事判決　　　　　　　93年度訴字第1140號
原　　　告　桃園縣政府
法定代理人　甲○○
訴訟代理人　袁健峰律師
　　　　　　陽文瑜律師
被　　　告　惠泉股份有限公司
法定代理人　乙○○
訴訟代理人　王依齡律師
上列當事人間請求拆屋還地事件，於民國94年2 月23日辯論終結
，本院判決如下：
    主  文
被告應將坐落桃園縣大園鄉○○段沙崙小段六之十地號土地上如
附圖Ａ、Ｂ所示部分之地上物拆除，將該號土地面積一二九二平
方公尺返還原告。
被告應自民國九十三年一月一日起至返還占用土地之日止，按月
給付原告新台幣貳仟玖佰陸拾元。
訴訟費用由被告負擔。
本判決第一項於原告以新台幣壹佰貳拾伍萬元為被告供擔保後得
假執行。但被告如以新台幣參佰陸拾壹萬柒仟陸佰元為原告預供
擔保後，得免為假執行。
    事  實
甲、原告方面：
一、聲明：
（一）被告應將坐落桃園縣大園鄉○○段沙崙小段6 之10地號土
      地上之如附圖所示Ａ、Ｂ部分之地上物拆除，並將該地號
      土地面積共計1292平方公尺返還原告。
（二）被告自民國（下同）93年1 月1 日起至將前項土地返還原
      告之日止，應按月給付原告新台幣（下同）2,960 元。
（三）訴訟費用由被告負擔。
（四）願供擔保，請准宣告假執行。
貳、陳述：
一、查被告於90年11月22日與原告簽訂「桃園縣縣有基地租賃契
    約」，承租坐落桃園縣大園鄉○○段沙崙小段6 之10地號內
    面積1292平方公尺之土地，租期至92年12月31日止。被告並
    於其上興建桃園縣沙崙段沙崙小段91建號建物（即門牌號碼
    沙崙村港口43號）使用。嗣於前開租期屆滿前，原告以92年
    10月31日府財產字第0920251403號函，表示期滿不再續租之
    意思。按「租賃定有期限者，其租賃關係，於期限屆滿時消
    滅」、「承租人於租賃關係終止後，應返還租賃物」、「所
    有人對於無權占有或侵奪其所有物者，得請求返還之」民法
    第450 條第1 項、第455 條、第767 條分別定有明文。本件
    被告承租系爭土地之租賃期限既已屆滿，則被告自應返還系
    爭土地，否則，其繼續使用系爭土地，乃屬無權占有。又系
    爭土地上之建物既係被告所有，爰依上揭法條所定，併請求
    如訴之聲明第一項。
二、按「租賃定有期限者，其租賃關係，於期限屆滿時消滅」，
    民法第450 條第1 項定有明文。又「租期屆滿時，租賃關係
    即自行消減，乙方（即原告）不另通知」，復為本件租賃契
    約第2 條所明定。故兩造就本件租賃契約將因期限屆滿而消
    滅乙節，應無爭議可言。
（一）雖被告辯稱「其既已申請換約即發生自動續約之不定期限
      租賃法律關係」等語云云，惟查，系爭租賃契約第2 條所
      載：「甲方如有意續約，應於租期屆滿前一個月，向乙方
      申請換約，逾期未換約，視為無意續租」，係指：１、被
      告如欲換約，應遵守於租期屆滿前一個月提出申請之時間
      要件，否則其換約之申請即難認有效。２、既曰向乙方（
      即原告）「申請」換約，則原告當然有權決定是否承諾其
      申請。否則，若依被告單方之意思表示即可發生續約之效
      力，其契約文字則應係例如：「如經乙方表示續約，甲方
      不得拒絕」等類似之敘述。故被告捨文義已極明確之契約
      文字，復無視原告於租期屆滿前發函表示期滿不再續約，
      將收回土地之意思，竟以其曾申請換約，即辯稱本件租賃
      關係並未消滅，甚且成為不定期限云云，殊無可採。
（二）既然是定期租賃之法律關係，則出租人將於租期屆滿後收
      回出租之土地，乃權利之正當行使，亦為承租人於訂約之
      初，可得預見。此項期限屆滿之租賃物返還義務，自不因
      承租人於承租之土地上興建建物而生影響。至於被告於答
      辯狀內所引述最高法院92年度台上字第2258號判決意旨，
      其案情與本案顯然不同，亦無相關，核併敘明。
（三）依原告93年5 月18日府農企字第0930103803號函所示：「
      ．．又本府為求竹圍漁港整體規劃開發之完整性，除著手
      辦理『竹圍漁港暨海濱遊憩區民間參與整體開發推動計畫
      』作整體規劃外，其中『竹圍漁港港區擬訂計畫』業經行
      政院農業委員會93年4 月29日農授漁字第0931341479號函
      核定，本府辦理公告程序事宜中，屆時公告後請貴公司自
      行前往本府公告欄或相關單位（公所或漁會）查詢」，益
      足見系爭土地依據系爭租賃契約第10條第1 款之規定，基
      於「舉辦公共事業需要之理由」，亦確有收回之必要，併
      此敘明。
三、本件租約原係約定每半年繳納租金17,765元，茲租賃關係既
    已因屆期而消滅，被告自93年1 月1 日起即屬無權占有系爭
    土地，乃無法律上之原因而獲得相當於租金之利益，致原告
    受有損害，原告自得依不當得利法則，請求被告給付按月折
    算相當於租金之數額（17,765÷6=2,960.8 元）。為此，爰
    併請求如訴之聲明第二項。
參、證據：提出桃園縣有基地租賃契約一份、土地及建物謄本各
          乙份、桃園縣府函二紙（以上均為影本）為證物。
乙、被告方面：
壹、聲明：
一、原告之訴及假執行之聲均駁回。
二、訴訟費用由原告負擔。
三、如受不利益之判決，願供擔保宣告免為假執行。
貳、陳述：
一、關於拆屋還地部分：
（一）緣被告早於60年即向原告承租本案系爭基地，並於60年8
      月5 日將系爭土地上留存之原始合法建物擴大增建（門牌
      號碼為桃園縣大園鄉沙崙村港口43號），即現今留存之建
      物，此有使用執照存根影本乙份可供參照，合先敘明。
（二）兩造之租賃法律關係並未合法終止，現仍有租賃法律關係
      ：
　１、按桃園市縣有基地租賃契約（下稱租賃契約）第10條規定
  　　：「終止租約收回土地：本約出租之基地，有左列情形之
    　一者，乙方得終止租約並依法處理，甲方不得異議：（一
      ）因舉辦公共事業需要或公務使用需要或依法變更使用者
      。．．」。
　２、次按，租賃契約第2 條第2 項規定：「租期屆滿時，租賃
  　  關係即自行消滅，乙方不另通知。甲方如有意續租，應於
    　租期屆滿前一個月，向乙方申請換約續租，逾期未換約，
      視為無意續租。．．．」。
　３、末按，「土地法為民法之特別法，土地法規定，租用建築
  　　房屋之基地，非有土地法第103 條所列各款情形之一，出
      租人不得收回；租用基地建築房屋契約，既以承租人有特
      定之房屋而使用其基地為目的，則縱屬不定期限之基地租
      賃，依契約之目的，探求當事人之真意，亦應解為租賃關
      係至該特定房屋不堪使用時消滅。」最高法院87年台上字
      第2475號判決亦有明文。
　４、原告主張其於92年10月31日以府財產字第0920251403號函
  　　據租賃契約第10條第1 款規定以整體規劃需要為由終止兩
    　造間之租賃法律關係，惟系爭土地現並未有任何整體計劃
      進行公共事業，是原告以此為由於92年10月31日片面終止
      兩造間之租賃契約，顯非合法適當，從而兩造之租賃法律
      關係並未因原告主張之租賃契約第10條第1 款規定而處於
      終止狀態。
　５、被告曾於92年11月13日向原告書面聲請繼續租賃系爭土地
  　　，此有函文影本乙份可供參照，是被告「並無」租賃契約
    　第2 條第2 項中段所述之「逾期未換約，視為無意續租」
      之情事，自無同條前段之「租期屆滿時，租賃關係即自行
      消滅，乙方不另通知」之適用，從而，即便原告未製作新
      份租賃契約書交被告領受，兩造間仍舊存有因被告申請換
      約續租而發生自動續約之不定期限租賃法律關係，是承前
      開實務見解，兩造間之租賃法律關係自應解為至其上房屋
      不堪使用時方得消滅。
　６、小結：兩造間之租賃法律關係現仍合法存在，原告自不得
  　　為拆屋還地之主張，是其請求，並無理由。
（三）退步言之，即便肯認原告關於兩造間租賃法律關係業已終
      止之主張可採，惟原告關於拆屋還地之權利行使亦屬權利
      濫用，有違誠信原則：
  １、按「權利之行使，不得違反公共利益，或以損害他人為主
      要目的。行使權利，履行義務，應依誠實及信用方法。」
      民法第148 條定有明文。又「權利之行使，是否以損害他
      人為主要目的，應就權利人因權利行使所能取得之利益，
      與他人及國家社會因其權利行使所受之損失，比較衡量以
      定之。倘其權利之行使，自己所得利益極少而他人及國家
      社會所受之損失甚大者，非不得視為以損害他人為主要目
      的，此乃權利社會化之基本內涵所必然之解釋（本院71年
      台上字第737 號判例參照）。又行使權利，履行義務，應
      依誠實及信用方法，民法第148 條第2 項定有明文。被上
      訴人取得系爭土地後，系爭房屋始辦理第一次所有權登記
      ，倘被上訴人不同意系爭房屋占有系爭土地上，於彼時即
      可異議，甚或對之爭訟，唯其不然，被上訴人取得系爭土
      地後，系爭土地土地登記簿為系爭房屋之建號登記，此是
      否顯示被上訴人不行使拆屋還地請求權，並默示同意系爭
      房屋於可以使用之期限內，有權繼續使用該基地，並引起
      上訴人之正當信任？亦待研酌。倘是，嗣後被上訴人再本
      於民法第767 條物上請求權提起本件訴訟，請求上訴人拆
      除系爭房屋，可否謂非權利之濫用？或無違誠信原則？即
      非無疑義。」最高法院92年度台上字第2258號判決著有明
      文。
　２、依照兩造所簽訂之租賃契約第7 條規定：「退租：．．甲
  　　方自行退租時，應在乙方規定期限內騰空或拋棄地上物所
    　有權後交還土地，並不得向乙方要求任何補償。」故揆諸
　　　租賃契約全文，兩造並未針對系爭土地上之合法建屋於兩
  　　造租賃法律關係消滅時應為如何之明文處理，是應參酌兩
    　造訂定契約之精神綜合判斷，方符合兩造當事人之真意，
      合先敘明。
　３、次查，參諸租賃契約第7 條後段之反面解釋及第8 條之規
  　　定精神，可知：被告並非自行退租情事，故而依租賃契約
    　書第7 條後段之反面解釋，被告實無庸拋棄地上物之所有
      權；再者，依租賃契約第8 條之規定，租賃法律關係存續
      中，系爭土地上之房屋於被告決定出售時，出租人如欲取
      得地上物所有權，猶仍給付被告相當之對價後方得合法受
      讓，則舉輕以明重，原告於租賃法律關係消滅時自應給付
      被告相當之對價，持以價購系爭土地上之房屋，誠非逕自
      要求被告拆屋還地，從而，其之本案主張，顯無理由，至
      明。
　４、末查，關於系爭土地，現並無任何開發計劃，原告枉顧被
  　　告其上存有房屋財產權之既成事實，不顧被告願意繼續繳
    　交租金豐源國庫之善意，竟仍恣意終止租約任由土地閒置
      ，原告此等舉措，實令人匪夷所思，亦與物盡其用，充份
      發揮物之經濟效用等民法物權編立法精神大相違背，由此
      足見，原告援引民法第767 條等規定要求被告拆屋還地之
      權利行使亦屬權利濫用，有違誠信原則。
　５、小結：原告於租賃法律關係消滅時應給付被告相當之對價
  　　，持以價購系爭土地上之房屋，誠非逕自要求被告拆屋還
    　地；又關於系爭土地，現並無任何開發計劃，終止租約後
      純係任由土地閒置，是原告關於拆屋還地之權利行使亦誠
      屬權利濫用，有違誠信原則。
二、關於被訴返還不當得利部分：
（一）誠如前述，原告片面終止租約並非合法，是兩造之租賃法
      律關係現仍存續中，自無不當得利之適用情事。
（二）況且，被告均有依約繳納所有費用，目前並無任何費用拖
      欠情事，是退步言之，即便果有原告主張之不當得利適用
      情事，惟被告亦早已如數返還，是原告此部份之請求，亦
      顯無理由。
三、按「桃園縣政府（以下簡稱本府）為簡化作業劃一轄區內興
    辦各項公共設施拆遷合法建築改良物之查估補償、人口傢俱
    搬遷費暨自動拆除獎助金特依據內政部訂頒『建築改良物徵
    收補償費查估基準』第七條規定訂定本自治條例。」、「本
    自治條例所稱之合法建築物係指左列各款之建築物或其他雜
    項工作物：．．二、依建築法領有使用執照者。三、60年12
    月22日建築法修正以前興建完成之建築物者。．．」桃園縣
    興辦公共設施拆遷建築改良物補償自治條例第1 條及第2 條
    第2 、3 款等分別著有明文。
（一）遍觀兩造訂定之租賃契約，並未有就租賃關係終止時其上
      合法建物應為如何處理之明文規定，合先敘明。
（二）本案系爭建物為60年8 月5 日建築完成且有依建築法領有
      使用執照，此觀建物登記謄本及使用執照存根等資料即足
      明白。
（三）末查，原告先前多次主張其係本於兩造租賃契約第10條因
      舉辦公共事業需要而合法片面終止雙方之租賃法律關係，
      是今倘肯認原告前開主張為可採，惟因被告所有立存於承
      租土地上之合法建物，係屬桃園縣興辦公共設施拆遷建築
      改良物補償自治條例第2 條第2 、3 款所列舉應予合理補
      償之「合法建築改良物」，是即便雙方租賃關係確有如原
      告所稱業已合法終止，然原告仍應依前揭自治條例就原告
      所有之建物拆遷予被告為合理之補償，至明。換言之，今
      原告未依法遵循前開規定踐行關於拆遷被告所有合法建物
      之補償程序，反卻逕行要求被告拆屋還地，除已逸脫兩造
      租賃契約約定範圍外，亦有權利濫用，且與前揭規定不符
      ，而屬於法未合，是其訴求，自無理由。
參、證據：提出使用執照存根及被告公司於92年11月13日之（92
          ）惠申字第921125號函文（以上均為影本）各乙份為
          證。
丙、本院依聲請前往履勘並委託桃園縣蘆竹地政事務所測量。
    理  由
一、本件原告起訴主張：兩造於90年11月22日就其所有坐落桃園
    縣大園鄉○○段沙崙小段6之10地號內面積1,292平方公尺之
    土地（下稱系爭土地），簽訂桃園縣縣有基地租賃契約，雙
    方約定租期自90年11月22日起至92年12月31日止，租金則按
    系爭土地當期申報地價總額及租金率百分之五計算，於每年
    1月、7月分二期繳納，被告並於其上建造如附圖所示編號Ａ
    、Ｂ建物。嗣於本件租賃期限屆滿前，原告即以92年10月31
    日府財產字第0920251403號函表示期滿不再續租，詎被告於
    租約屆滿後仍繼續占用系爭土地，屬無權占有，原告自得本
    於所有人地位，依民法第767 條之規定，請求被告拆除前開
    地上物，並返還系爭土地；又被告無權占用前揭土地，自受
    有相當於租金之利益，致原告受有相當於租金損失之損害，
    爰依不當得利之法律關係，訴請被告自93年1 月1 日起至返
    還上開土地止，按月給付原告2,960 元之損害賠償金等語。
    被告則以：兩造之租賃關係並未合法終止，被告曾於92年11
    月13日向原告書面聲請續租系爭土地，因此被告並無系爭租
    賃契約第2 條第2 項中段所述「逾期未換約，視為無意續租
    」之情事，自無同條前段「租期屆滿時，租賃關係即自行消
    滅，乙方不另通知」之適用，是以縱使原告未製作新租賃契
    約書交被告領受，兩造間仍因被告申請換約續租而發生自動
    續約之不定期限租賃關係，依土地法之規定，須至系爭土地
    上之建物不堪使用時方得消滅此不定期限基地租賃關係。退
    步言之，即便肯認原告關於兩造間租賃關係業已終止之主張
    可採，惟原告關於拆屋還地之權利行使亦屬權利濫用，有違
    誠信原則。另原告片面終止租約並非合法，兩造間之租賃關
    係仍存在，被告自無不當得利之情事等語，資為抗辯。
二、查原告主張系爭土地為其所有，於90年11月間由被告與原告
    簽訂系爭基地租賃契約，向原告承租系爭土地，租賃期間自
    90年11月22日起至92年12月31日止，租金則按系爭土地當期
    申報地價總額及租金率百分之五計算，於每年1 月、7 月分
    二期繳納，被告並於系爭土地上建造如附圖所示編號Ａ、Ｂ
    建物使用。業據其提出與所述相符之桃園縣縣有基地租賃契
    約書、土地登記謄本、建物登記謄本、桃園縣政府函等件為
    證，且為被告所不爭執，復經本院至現場勘驗明確，並囑託
    桃園縣蘆竹地政事務所派員實施測量，有勘驗筆錄、複丈成
    果圖在卷可按，是被告占有系爭土地之事實，自堪信為真實
    。
三、本件首應審酌者乃兩造間基地租賃契約關係是否已消滅？原
    告得否請求被告拆屋還地？
（一）按所有人對於無權占有其物或侵奪其所有物者，得請求返
      還之；對於妨害其所有權者，得請求除去之，民法第767
      條前段、中段分別定有明文。又租賃定有期限者，其租賃
      關係於期限屆滿時，如無民法第451 條所定視為以不定期
      限繼續契約情事，依民法第455 條規定，承租人應於租期
      屆滿時返還租賃物，最高法院69年台上字第4001號判例意
      旨足資參照。１、惟按解釋契約，固須探求當事人立約時
      之真意，不能拘泥於契約之文字，但契約文字業已表示當
      事人真意，無須別事探求者，即不得反捨契約文字而更為
      曲解（參照最高法院17年上字第1118號判例意旨）。兩造
      所簽訂租賃契約第二條中段雖規定：「甲方如有意續租，
      應於租期屆滿前一個月，向乙方申請換約續租．．」，其
      並非表示甲方即被告於租期屆滿前一個月向乙方申請換約
      續租，兩造租賃契約即繼續有效成立，原告即乙方並無任
      何裁量權，否則其租賃期限即毫無意義可言，因此該條文
      之文義僅是被告有優先續租承租權而已，原告仍有續租與
      否之裁量權。故被告所辯，其向原告申請換約續租之時，
      兩造之契約即繼續有效成立，不足採信。２、依兩造簽訂
      之桃園縣縣有基地租賃契約第2 條第2 項約定：「租賃期
      間：自90年11月起至92年12月31日止。租期屆滿時，租賃
      關係即自行消滅，乙方（即原告）不另通知。甲方（即被
      告）如有意續租，應於租期屆滿前一個月，向乙方申請換
      約續租，逾期未換約，視為無意續租。甲方未辦理續租仍
      為使用，即為無權占用，應繳納使用補償金，並不得主張
      民法第451 條之適用及其他異議」，由上可知被告如欲續
      租須於期滿前1 個月向原告申請換約，由原告決定是否續
      租，否則屆期即應返還租賃物與原告。而兩造間之租賃契
      約期限至92年12月31日屆滿，原告復已於92年10月31日以
      府財產字第0920251403號函向被告表示：因縣政府整體規
      劃需要將終止租約收回土地，期滿不再續租，有該函影本
      一紙在卷可稽（見本院卷第13頁），又上開事實為兩造所
      不爭執。故原告既已於租期屆滿前通知被告不再續約之意
      思表示，則兩造間之租約即應於租期屆滿之日即92年12月
      31日即告屆滿。３、被告一再主張原告援引契約第十條規
      定「因舉辦公共事業需要或公務使用需要．．」而終止租
      賃契約，然原告並無任何公共事業需要之計畫，故原告終
      止契約不合法云云。惟原告係以「因縣政府整體規劃需要
      將終止租約收回土地，期滿不再續租」作為不續租之理由
      ，並非以該理由終止租約，如上所述，兩造租約於租期屆
      滿時屆滿，原告只要不再續租，兩造租賃關係即終止，故
      被告一再主張原告終止契約不合法，顯非可採。４、再者
      ，被告主張原告依桃園縣興辦公共設施拆遷建築物改良補
      償自治條例應先進行補償程序，始得請求被告拆遷建物。
      然查：按「桃園縣政府為簡化作業劃一轄區內興辦各項公
      共設施拆遷合法建築改良物之查估補償、人口傢俱搬遷費
      暨自動拆除獎助金特依據內政部訂頒『建築改良物徵收補
      償費查估基準』第七條規定訂定本自治條例。」又「本自
      治條例所稱之合法建築物係指左列各款之建築物或其他雜
      項工作物：．．二、依建築法領有使用執照者。三、60年
      12月22日建築法修正以前興建完成之建築物者。．．」桃
      園縣興辦公共設施拆遷建築改良物補償自治條例第1 條及
      第2 條第2 、3 款等分別著有明文。故本法僅適用於興辦
      公共設施而徵收拆遷建築物部分，而本案原告係基於兩造
      所簽訂租賃契約請求，並無上開辦法之適用，故被告主張
      不足採信。５、末查，兩造租賃契約既為定期租賃，則出
      租人於租期屆滿後收回出租之土地，乃正當權利之行使，
      亦為承租人於訂約之初所得預見，是被告抗辯原告權利濫
      用，殊無可採。
（二）承前所述，兩造間之租賃關係既已於92年12月31日租期屆
      滿時消滅，被告所有之系爭建物（即如附圖所示編號Ａ、
      Ｂ之建物）自93年1月1日起占用系爭土地即無正當權源。
      原告為系爭土地之所有權人，主張依民法第767條、第455
      條之規定，請求被告應將如附圖所示編號Ａ、Ｂ之建物拆
      除，並將該建物占用之土地返還原告，即屬有據，應予准
      許。
四、再按無法律上之原因而受利益，致他人受損害者，應返還其
    利益；雖有法律上之原因，而其後已不存在者，亦同。民法
    第179 條定有明文。而依不當得利之法則請求返還不當得利
    者，以無法律上之原因而受利益，致他人受有損害為其要件
    ，故其得請求返還之範圍，應以對方所受之利益為度，非以
    請求人所受損害若干為準；無權占有他人土地，可能獲得相
    當於租金之利益為社會通常之觀念，有最高法院著有61年台
    上字第1695號判例可資參照。被告於租賃關係終止後，仍繼
    續占有使用系爭土地，自獲有相當於租金之利益，並使原告
    受有無法使用、收益系爭土地之損害，從而原告依不當得利
    之法律關係請求被告自93年1 月1 日起至返還系爭土地之日
    止，按月給付2,960 元之不當得利，亦無不合，應予准許。
五、綜上所述，原告依民法第455條、第767條、第179條之規定
    ，請求被告應將坐落桃園縣大園鄉段○○段沙崙小段6之10
    地號土地上建物即門牌號碼桃園縣沙崙村港口9號房屋（如
    附圖Ａ部分為庭院，占用土地面積為0.0198公頃，附圖Ｂ部
    分為一層建物，占用土地面積為0.1014公頃）拆除，並將該
    建物占用之土地（面積1,292平方公尺）返還原告；並自93
    年1 月1 日起至返還該建物占用土地之日止，按月給付原告
    2,960元，洵屬正當，應予准許。
六、兩造均陳明願供擔保，聲請宣告假執行或免為假執行，核均
    無不合，爰分別酌定相當擔保金額准許之。
七、兩造其餘攻擊防禦方法及所提出之證據，經核與本案結論不
    生影響，爰不一一論列，附此敘明。
八、據上論結，原告之訴為有理由，依民事訴訟法第78條、第39
    0 條第2 項、第392條，判決如主文。
中　　華　　民　　國　　94　　年　　3 　　月　　9  　 日
                  民事第三庭    法　官　張益銘
以上正本係照原本作成。
如對本判決上訴，須於判決送達後20日內向本院提出上訴狀。
中　　華　　民　　國　　94　　年　　3 　　月　　9　　 日
                                書記官　陳純姃
